【裁判字號】    98,判,1308
【裁判日期】    981105
【裁判案由】    遺產稅
【裁判全文】
最  高  行  政  法  院  判  決
                                      98年度判字第1308號
上  訴  人  己○○○
            甲○○
            乙○○
            丙○○
            丁○○
            戊○○
被 上訴 人  財政部臺北市國稅局
代  表  人  庚○○
上列當事人間遺產稅事件，上訴人對於中華民國96年10月22日臺
北高等行政法院96年度訴字第123號判決，提起上訴，本院判決
如下：
    主  文
上訴駁回。
上訴審訴訟費用由上訴人負擔。
    理  由
一、上訴人己○○○之配偶吳鐘鼓於民國90年3月27日死亡，上
    訴人等申請延期申報，經核准後於90年12月17日依限辦理遺
    產稅申報，案經被上訴人查核結果，核定遺產總額新臺幣（
    下同）158,567,382元、遺產淨額112,727,952元、應納稅額
    41,856,976元，並以上訴人等短漏報被繼承人存款2筆及死
    亡前2年內贈與財產（生前於89年2月29日提領存款轉匯被繼
    承人之配偶即上訴人己○○○），合計8,563,129元，乃依
    遺產及贈與稅法第45條規定，按所漏稅額4,281,565元處以1
    倍之罰鍰。上訴人就剩餘財產差額分配請求權扣除額、未償
    債務、生前提領存款轉匯配偶己○○○君及罰鍰等項目不服
    ，申請復查，獲准追減生存配偶剩餘財產差額分配請求權扣
    除額59,692,764元，同時核減罰鍰770,682元，其餘復查駁
    回。上訴人等對生前提領存款轉匯配偶即上訴人己○○○及
    罰鍰等項目仍表不服，提起訴願，亦遭駁回，遂循序提起行
    政訴訟。
二、上訴人起訴主張：（一）、上訴人己○○○以登記其名義之
    臺北縣中和市與板橋市之房地供為擔保，而由吳鐘鼓以其名
    義以系爭房地向台北三信借款，依己○○○配合辦理，即有
    借名契約意思表示之合致，而台北三信83年7月12日核貸後
    ，吳鐘鼓旋即將款項轉入第一銀行吳鐘鼓與彰化銀行己○○
    ○之帳戶，核屬被繼承人吳鐘鼓本於聯合財產之管理人地位
    支配上開款項。本件被繼承人吳鐘鼓於89年2月29日於第一
    銀行核貸後，旋即匯款其配偶己○○○誠泰銀行永樂分行帳
    戶8,504,075元，其目的在於沖銷誠泰銀行對己○○○個人
    已到期之中期擔保放款850萬元，而該筆貸款乃被繼承人吳
    鐘鼓個人支配聯合財產所為，自不能僅憑台北三信貸放主檔
    查核資料記載，即臆測推定本件係屬生前贈與。又被繼承人
    吳鐘鼓於83年7月12日由台北三信永樂分社（即誠泰銀行永
    樂分行）分別將系爭款項匯入己○○○彰化銀行樹林分行及
    彰化銀行板橋分行，此部分資金流動乃吳鐘鼓為沖銷以己○
    ○○名義所貸得之彰化銀行已到期中期擔保貸款，此部分資
    料雖無法即時取得，惟仍不得逕予推斷吳鐘鼓於89年2月29
    日匯款其配偶己○○○8,504,075元之資金流動關係，即屬
    生前贈與。（二）、被繼承人吳鐘鼓已於86年7月25日已向
    誠泰銀行償清該筆借款，惟之後被繼承人吳鐘鼓又以己○○
    ○名義向台北三信所設定之最高限額抵押權之額度內向誠泰
    銀行再借款850萬元，誠泰銀行88、89年貸款記錄上顯示上
    訴人己○○○88年7月27日之貸款額極可能因此而來，而前
    所述被繼承人吳鐘鼓於89年2月29日由其第一銀行大稻埕分
    行轉帳匯入上訴人己○○○誠泰銀行永樂分行之8,504,075
    元匯款金額，即是償還吳鐘鼓上述88年7月27日利用上訴人
    己○○○名義所借之850萬元之貸款而來，而己○○○對此
    借款及其金額使用並不知情，而本件貸款，係因誠泰銀行在
    改制前為台北三信，依當時信用合作社法令，僅社員可向合
    作社貸款，上訴人己○○○當時為台北三信社員，是以吳鐘
    鼓方利用己○○○名義以己○○○名下房地供擔保向台北三
    信即誠泰銀行設定最高限額抵押權再向其借款，以供吳鐘鼓
    個人或企業使用，上訴人己○○○對吳鐘鼓利用其誠泰銀行
    帳戶向誠泰銀行借款並於89年2月29日還款一事全不知情，
    直至被上訴人通知上訴人謂上訴人有漏報本件遺產稅8,563,
    129元一事，上訴人始知吳鐘鼓利用己○○○誠泰銀行帳戶
    進行上開資金調度。按行政罰法第7條第1項規定，因己○○
    ○對吳鐘鼓就其誠泰銀行帳戶之資金調度既全不知情，可謂
    無故意、過失等語，求為判決撤銷訴願決定、復查決定及原
    處分不利於上訴人部分。
三、被上訴人則以：上訴人之被繼承人於生前89年2月29日轉帳
    匯入其配偶己○○○君誠泰銀行永樂分行帳戶8,504,075元
    ，其配偶既占有系爭款項，即取得該款項所有權，而其配偶
    即上訴人己○○○收受系爭款項亦無相當之對價，自屬無償
    取得。次查，被繼承人其配偶己○○○既以系爭款項償還購
    買房地之貸款，顯見其配偶業以自己名義支配系爭款項，其
    有允受之意思甚明，其配偶收受系爭款項顯屬受贈。上訴人
    於復查時主張系爭匯款係因被繼承人生前以其配偶名義購買
    房地，同時以該房地向誠泰銀行貸款850萬元，被繼承人轉
    帳匯入其妻帳戶係為還清該筆貸款，又於訴願階段主張被繼
    承人生前以其配偶名義向誠泰銀行貸款850萬元，乃係被繼
    承人吳鐘鼓個人企業周轉所需；上訴人復於96年8月20日以
    行政陳報狀表示被繼承人已於86年7月25日償還83年7月12日
    銀行貸款，其於生前轉帳匯入其配偶銀行帳戶8,504,075元
    「極可能」為償還其配偶88年7月27日所貸款項，惟均未提
    示相關事證供核，且上訴人主張不一，說辭反覆，上訴人之
    主張，難謂為有理由等語，資為抗辯，求為判決駁回上訴人
    之訴。
四、原審斟酌全辯論意旨及調查證據之結果，以：上訴人等雖主
    張系爭款項係為清償之前債務，並非被繼承人生前贈與其配
    偶之財產。惟查，上訴人等於復查階段、訴願階段及在原審
    訴訟中，所提出之事項，前後主張不一，說辭反覆歧異。且
    依上訴人己○○○誠泰銀行存簿影本等證據資料，僅能說明
    被繼承人之配偶於83年7月12日向誠泰銀行貸款850萬元，旋
    於同年月15日轉匯700萬元至被繼承人帳戶內，至於其貸款
    轉匯被繼承人帳戶後之資金用途為何（是否如所稱被繼承人
    個人企業周轉所需），上訴人並未提出資金流向供核，且嗣
    已不再主張被繼承人配偶此項貸款轉匯之事項。上訴人雖又
    主張被繼承人匯入系爭款項，可能係償還被繼承人配偶88年
    7月27日向誠泰銀行所貸之850萬元云云，惟其金額與系爭款
    項不符，且其資金流向及被繼承人支用之情形如何，上訴人
    等亦未提出相關證據資料供核，自不足以證明該筆貸款與系
    爭款項在被繼承人與其配偶之間有借貸與清償之對應關係，
    上訴人等所稱系爭款項極可能係為償還被繼承人配偶所貸之
    該筆貸款云云，並未舉證以實，核不足採。上訴人等主張上
    訴人己○○○對於自己前開銀行帳戶之資金調度全不知情云
    云，核與經驗法則有違；且其有何不可歸責事由，致不知自
    己銀行帳戶情形，亦未據舉證證明；況本件係處罰漏報被繼
    承人之生前贈與配偶（提領存款轉匯銀行帳戶）及銀行存款
    之違章行為，上訴人等調閱相關帳戶資料，即可依法申報，
    亦非無從知悉。是本件被上訴人等之漏報遺產，依其情事，
    縱無故意，亦有過失，被上訴人按所漏稅額處以1倍罰鍰，
    並無違誤等語，因將原決定及原處分均予維持，駁回上訴人
    之訴。
五、本院查：按「本法稱贈與，指財產所有人以自己之財產無償
    給予他人，經他人允受而生效力之行為。」；「被繼承人死
    亡前2年內贈與下列個人之財產，應於被繼承人死亡時，視
    為被繼承人之遺產，併入其遺產總額，依本法規定徵稅：一
    、被繼承人之配偶。…。」；「納稅義務人對依本法規定，
    應申報之遺產或贈與財產，已依本法規定申報而有漏報或短
    報情事者，應按所漏稅額處以1倍至2倍之罰鍰。」，遺產及
    贈與稅法第4條第2項、第15條第1項第1款及第45條分別定有
    明文。再按「行政法院於撤銷訴訟應依職權調查證據。」為
    行政訴訟法第133條前段所明定。是於撤銷訴訟，證據之提
    出非當事人之責任，法院依職權調查得代當事人提出，當事
    人固無所謂主觀之舉證責任。然職權調查證據有其限度，仍
    不免有要件不明之情形，故當事人仍有客觀之舉證責任，民
    事訴訟法第277條規定：「當事人主張有利於己之事實者，
    就其事實有舉證之責任。」於上述範圍依行政訴訟法第136
    條之規定，仍為撤銷訴訟所準用。而就課稅處分之要件事實
    而言，基於依法行政原則，為權利發生事實者，依上開規定
    ，有關被繼承人死亡前2年之贈與，固應由稅捐稽徵機關負
    舉證責任；惟有關贈與係返還債務作為遺產計算基礎之減項
    ，則因屬於贈與之消滅事由，故有關被繼承人遺產係有返還
    債務之事實，不論從上述證據掌控或利益歸屬之觀點，均應
    由主張扣抵之納稅義務人即上訴人負擔證明責任，故上訴人
    列報系爭返還債務之相關事實，倘有不明，自應由上訴人負
    客觀舉證責任。經查本件原判決業已敘明上訴人之被繼承人
    吳鐘鼓於89年2月29日匯款8,504,075元與上訴人己○○○，
    而上訴人主張此款項乃係吳鐘鼓作為返還上訴人己○○○於
    83年7月15日向銀行貸款後借與吳鐘鼓之債務，而非吳鐘鼓
    贈與己○○○之款項。因上訴人僅能證明曾向銀行借款並將
    其中7百萬元匯與吳鐘鼓，惟未提出相關證據資料供核，自
    不足以證明該筆貸款與系爭款項在被繼承人與其配偶之間有
    借貸與清償之對應關係等情甚詳，揆諸前述，此部分上訴人
    主張返還債務之事實自應由上訴人負舉證之責任。上訴人主
    張應由被上訴人負舉證責任，自有誤會。而納稅義務人對依
    遺產及贈與稅法規定，應申報之遺產或贈與財產，已依該法
    規定申報而有漏報或短報情事者，依該法第45條規定應按所
    漏稅額處以1倍至2倍之罰鍰。稅捐稽徵機關依法並無再予通
    知納稅義務人補報之義務，上訴人主張被上訴人未先行通知
    上訴人補報，即予裁罰，有違行政罰法第7條規定，亦無足
    採。至上訴意旨稱原審未依上訴人聲請再向銀行調取相關證
    據及83年7月15日己○○○3次向誠泰銀行提款之取款條，其
    上筆跡非己○○○而係另一人所為，可推定係吳鐘鼓提款，
    供其企業或家庭理財所用云云，無非係涉原審事實認定及證
    據取捨之職權行使，且據原判決詳予敘明其所憑之證據及得
    心證之事由，核與證據法則、論理法則及經驗法則均無違，
    尚難以此謂原判決有適用法規不當及判決不備理由之違法。
    上訴意旨猶執前詞加以爭執，核無可採。綜上所述，上訴論
    旨，指摘原判決違誤，求予廢棄，難認有理由，應予駁回。
六、據上論結，本件上訴為無理由。依行政訴訟法第255條第1項
    、第98條第1項前段、第104條、民事訴訟法第85條第1項前
    段，判決如主文。
中    華    民    國    98    年    11    月    5     日
                    最高行政法院第二庭
                        審判長法官  鍾  耀  光
                              法官  楊  惠  欽
                              法官  黃  秋  鴻
                              法官  黃  淑  玲
                              法官  鄭  小  康
以  上  正  本  證  明  與  原  本  無  異
中    華    民    國    98    年    11    月    6     日
                              書記官  黃  淑  櫻


司法院資訊處製作；財團法人民間司法改革基金會備份。
